---
title: "Resolucion_R"
format: html
---

##Realice un resumen de 5 números incluyendo el promedio. Para las columnas numéricas
 
```{r}
#Procedemos como vimos con la carga del archivo par trabajar:

#Como es un archivo txt usamos:
getwd()

library(here)

data <- read.table(here("data", "moras.txt"), header = TRUE, sep = ",", dec = ".", stringsAsFactors = FALSE)

#Primero veamos el formato tq:
str(data)

#Necesitamos cambiar las variables para proceder:
data$SALARIO <- gsub("\"", "", data$SALARIO)      
data$SALARIO <- gsub(",", ".", data$SALARIO) 
data$SALARIO <- as.numeric(data$SALARIO)

str(data) #Listo ya tenemos todo bien :)

#Ahora realizamos el resumen solicitado:

resumen5.Num <- data.frame(
  Números = c("Minimo", "Maximo", "Cuartil1", "Mediana(cuartil2)", "cuartil3", "promedio"),
  Salario = c(
    min(data$SALARIO, na.rm = TRUE),
    max(data$SALARIO, na.rm = TRUE),
    quantile(data$SALARIO, 0.25, na.rm = TRUE),
    median(data$SALARIO, na.rm = TRUE),
    quantile(data$SALARIO, 0.75, na.rm = TRUE),
    mean(data$SALARIO, na.rm = TRUE)
  ),
  Edad = c(
    min(data$EDAD, na.rm = TRUE),
    max(data$EDAD, na.rm = TRUE),
    quantile(data$EDAD, 0.25, na.rm = TRUE),
    median(data$EDAD, na.rm = TRUE),
    quantile(data$EDAD, 0.75, na.rm = TRUE),
    mean(data$EDAD, na.rm = TRUE)
  )
)
resumen5.Num

```
 
 
##Realice una columna donde se identifiquen valores atípicos haciendo uso del Z-Score, de tal manera que si el valor absoluto del Z-Score es mayor a 1,96 se considera un valor atípico. Esto para la columna de salario y edad.

Se asume que ya se conoce que es una Z-Score

```{r}
library(dplyr)

data <- data %>%
  mutate(
    Z.SAL = (SALARIO - mean(SALARIO, na.rm = TRUE)) / sd(SALARIO, na.rm = TRUE),
    VALORES.SALARIO = ifelse(abs(Z.SAL) > 1.96, "ATIPICO", "NORMAL"),

    Z.EDAD = (EDAD - mean(EDAD, na.rm = TRUE)) / sd(EDAD, na.rm = TRUE),
    VALORES.EDAD = ifelse(abs(Z.EDAD) > 1.96, "ATIPICO", "NORMAL")
  )
data %>% 
  select(Z.SAL, VALORES.SALARIO, Z.EDAD, VALORES.EDAD) %>% 
  head(10)
```

##Detecte el porcentaje de valores faltantes en cada una de las columnas.

```{r}
porcentaje.na <- sapply(data, function(x) {
  sum(is.na(x)) / length(x) * 100
})
na <- data.frame(
  COLUMNA = names(porcentaje.na),
  PORCENTAJE = round(porcentaje.na, 2)
)
knitr::kable(na, caption = "Porcentaje de valores nulos en cada columna.") #Esto es simplemente para que la tabla se vea mas estetica
```

##Impute los valores faltantes haciendo uso de algún método de su preferencia.

```{r}
moda <- function(x) {
  ux <- unique(x)
  ux[which.max(tabulate(match(x, ux)))] #Aca calculamos el valor que mas se repite es un vector, donde primero obtenemos sus valores unicos (base para entender sus frecuencicas). Posterior a ello, cuenta cuantas veces aparece cada uno utilizando match y tabulate, identifica cual tiene la frecuencia mas alta con which.max y devuelve ese valor, es decir, da la moda de un conjunto de datos.
}

data <- data %>%
  mutate(
    SALARIO.IMPUTADO = ifelse(
      is.na(SALARIO) | SALARIO == "", #Aca vemos las dos posibilidades de que este vacio o tenga un dato NA
      mean(as.numeric(SALARIO), na.rm = TRUE),#Sacamos promedio para sustituir NAs
      SALARIO
    ),
    
    EDAD.IMPUTADOS = ifelse(
      is.na(EDAD) | EDAD == "",
      round(mean(as.numeric(EDAD), na.rm = TRUE)),#Aca redondeo pues los datos de la tabla son enteros y la edad promedio es decimal.
      EDAD
    ),
    
    TIPO.ASEGURAMIENTO.IMPUTADO = ifelse(
      is.na(TIPO_ASEGURAMIENTO) | TIPO_ASEGURAMIENTO == "",
      moda(TIPO_ASEGURAMIENTO), #Encontramos la moda de os tipos de aseguramiento para que reemplacen los NAs
      TIPO_ASEGURAMIENTO
    )
  )

imputados <- data %>% 
  select (SALARIO.IMPUTADO, EDAD.IMPUTADOS, TIPO.ASEGURAMIENTO.IMPUTADO) %>% 
  head(5)

knitr::kable(imputados, caption = "Datos imputados por las columnas vacias.") #Nuevamente arreglamos la esteticad de los resultados
```


##Realice gráficos donde se vea la cantidad de individuos por cada categoría. Analice los resultados.


```{r}

```

